【裁判字號】    98,保險,3
【裁判日期】    990208
【裁判案由】    給付保險金
【裁判全文】
臺灣花蓮地方法院民事判決               98年度保險字第3號
原      告  乙○○
訴訟代理人  甲○○
被      告  富邦人壽保險股份有限公司
法定代理人  丁○○
訴訟代理人  丙○○
上列當事人間給付保險金事件，本院於99年1月18日言詞辯論終
結，判決如下：
    主  文
原告之訴駁回。
訴訟費用由原告負擔。
    事  實  及  理  由
壹、程序事項：
    按因合併而消滅之公司，其權利義務，應由合併後存續或另
    立之公司承受，公司法第319條準用同法第75條定有明文。
    查被告安泰人壽保險股份有限公司於民國98年6月1日經行政
    院經濟部經授商字00000000000號函核准與富邦人壽保險股
    份有限公司合併，富邦人壽保險股份有限公司為存續公司，
    原安泰人壽保險股份有限公司公司之權利義務關係，由合併
    後存續之富邦人壽保險股份有限公司概括承受，合先敘明。
貳、實體事項：
一、原告主張：
（一）緣訴外人傅國華於民國96年2月27日以自己為被保險人，
      向被告投保保險金額新台幣（下同）200萬元之「安泰新
      定期人壽保險」（保單號碼：Ｚ000000000-00），附加安
      泰人受安心寶意外傷害保險附約（下稱系爭保險契約），
      並指定原告即傅國華之姐為身故保險金之受益人。嗣傅國
      華於96年6月10日因肝癌併肺癌轉移死亡。原告爰依系爭
      保險契約之約定，於96年6月26日向被告請求給付身故保
      險金200萬元。被告於96年7月13日要求原告簽立行政院衛
      生署花蓮醫院（以下簡稱花蓮醫院）、國軍花蓮總醫院及
      財團法人佛教慈濟綜合醫院（以下簡稱慈濟醫院）之病歷
      調查同意書，於調得病歷後，發現並無明顯病症與被保險
      人傅國華死亡病症有因果關係，又於同年8月初再要求簽
      立花蓮玉里榮民醫院之病歷調查同意書，嗣於96年10月30
      日始以被保險人傅國華92年間曾因肝功能指數及血糖異常
      而就醫，主張違反保險法第64條之告知義務，而逕予解除
      契約。
（二）被告雖辯稱其係於96年10月18日接獲花蓮醫院之補強病歷
      資料始確知傅國華有違反保險法第64條為據實告知之情事
      ，然依被告所寄發之解約存證信函內容可知，被告係依據
      96年9月3日即取得之慈濟醫院病情說明書內容為據解除契
      約。且被告於96年7月13日要求原告簽立花蓮醫院、慈濟
      醫院、國軍花蓮總醫院之病歷調查同意書，隨即向各該醫
      院調取傅國華之病歷資料，從被告於96年8月26日獲取之
      花蓮醫院病歷摘要記載病人常因酒醉路倒被送到本院急診
      就醫及肝功能指數異常，及慈濟醫院96年9月13日之病情
      說明書詳載傅國華患有糖尿病及肝硬化問題，曾於80年1
      月因B型肝炎發作而入院治療等語。被告公司具有保險專
      業知識，當可於第一次調取上述病歷資料即知傅國華有酗
      酒習慣及患有糖尿病、肝硬化、肝功能異常之情而未據實
      告知，違反保險法第64條之情事，不需等花蓮醫院補強病
      歷資料始知悉。是被告應於96年9月13日取得慈濟醫院病
      情說明書起1個月內行使契約解除權。又從其請求花蓮醫
      院提供病歷補強之文件內容可知，其於取得補強病歷資料
      之前，即已知悉傅國華有肝炎、肝臟疾病等問題，是依保
      險法第64條之規定，被告遲至96年10月30日始行使解除契
      約權，顯已逾1個月之解除時效期限，是被告解除契約權
      應罹於時效而消滅。依保險法第64條第3項規定，被告自
      不得解除契約。
（三）綜上，被告既不得解除契約，即應依系爭保險契約之約定
      給付保險金，原告係於96年6月26日向被告申請理賠給付
      ，被告未於15日內給付，爰依系爭契約及保險法第34條規
      定，請求保險金及自96年7月11日起至清償日止之法定遲
      延利息。
（四）並聲明：被告應給付原告200萬元及自96年7月11日起至清
      償日止，按年息10％計算之利息。
二、被告則以下列陳述為答辯：
（一）傅國華以自己為要保人兼被保險人與被告於96年2月27日
      訂立系爭保險契約時，對於原告在要保書告知事項欄第
      十二項第3點D目所詢問之「肝炎、肝內結石、肝硬化、肝
      功能異常（異於檢驗時所提供之參考值）、肝炎帶原？」
      以及I目所詢問之「糖尿病？.... 」均勾選「否」。惟
      依據被告向花蓮醫院、國軍花蓮總醫院及慈濟醫院所函查
      傅國華之病歷資料發現，傅國華於96年2月27日投保前其
      本身即有糖尿病及肝硬化之病史，且其本身亦為B型肝炎
      帶原者，曾因急性B型肝炎發作而住院治療，並曾分別於
      93年5月12日、94年3月1日、94年5月21日、94年5月29日
      及94年12月10日，因酒精成癮或及酒醉等原因就醫，並經
      檢測出其GOT值、GPT值等肝功能指數及血糖值異常，尤其
      GOT值遠超過正常值數倍之譜，是被保險人傅國華對於其
      肝功能指數異常等情，不可能不知情，竟於填寫上開要保
      書告知事項時，故意隱瞞其投保前5年內，因酗酒而經常
      被送醫急診及肝功能指數、血糖值異常之事實。是原告未
      據實告知，至影響被告危險估計，破壞對價平衡甚明。依
      保險法第64條規定及系爭契約條款第7條之約定，被告自
      得解除系爭保險契約。
（二）又被告於96年6月26日受理原告就傅國華之身故保險金申
      請時，即通知原告簽立病歷資料同意查詢申請書，以利被
      告向署立花蓮醫院（下稱花蓮醫院）等各醫院調取傅國華
      之相關病歷資料，而被告於96年8月26日所取得之花蓮醫
      院病歷資料並不完整，僅有該院之回復公文及主治醫師陳
      清彬手寫之病歷摘要各1紙，無法判斷傅國華是否確有告
      知不實之情事，故被告復於同年9月11日再次請求花蓮醫
      院提供傅國華之詳細就診資料，於同年10月18日始獲得花
      蓮醫院回覆之補強病歷、完備之相關肝功能檢驗報告，以
      及全部病歷資料影本，始知悉傅國華確有違反告知義務之
      解除契約事由，被告隨即於同年月30日寄出解約之存證信
      函，並非如原告所稱係依據自慈濟醫院所取得之病歷資料
      為解約依據，因為慈濟醫院之病情說明書並未說明傅國華
      罹患糖尿病及肝硬化的時間是否於投保前5年內發生，被
      告尚不得已知逕予解除契約。故被告解除契約，並未逾1
      個月之解除期限。
（三）並聲明：(1)原告之訴駁回。(2)如受不利益之判決，願供擔
      保請求免為假執行。
三、本院協助兩造整理並協議簡化爭點如下：
（一）兩造不爭執之事實：
   1、訴外人傅國華於96年2月27日以自己為被保險人，向被告
      投保保險金額200萬元之「安泰新定期人壽保險」（保單
      號碼：Ｚ000000000-00），附加安泰人受安心寶意外傷害
      保險附約，並指定原告即傅國華之姐為身故保險金之受益
      人，嗣傅國華於96年6月10日因肝癌併肺癌轉移死亡。
   2、傅國華於系爭保險契約之被保險人告知事項欄第3款所詢
      問之：「過去5年內，是否曾因患有下列疾病，而接受醫
      師治療，診療或用藥？D.肝炎、肝內結石、肝硬化、肝功
      能異常（異於檢驗時所提供之參考值）、肝炎帶原？」，
      勾選「否」之選項。
   3、被告於96年7月13日要求原告簽立花蓮醫院、國軍花蓮總
      醫院及慈濟醫院之病歷調查同意書，又於同年8月初再要
      求簽立花蓮玉里榮民醫院之病歷調查同意書，嗣於96年10
      月30日以被保險人傅國華92年間曾因肝功能指數及血糖異
      常而就醫，卻於投保時未據實陳述，違反保險法第64條之
      告知義務，而寄發存證信函逕予解除契約。
（二）本件兩造主要之爭點厥為：被告何時知有解除契約之原因
      ，其於96年10月30日解除契約是否已超過除斥期間？
四、本院之判斷：
（一）按訂立契約時，要保人對於保險人之書面詢問，應據實說
      明。要保人故意隱匿，或因過失遺漏，或為不實之說明，
      足以變更或減少保險人對於危險之估計者，保險人得解除
      契約；其危險發生後亦同。但要保人證明危險之發生未基
      於其說明或未說明之事實時，不在此限。前項解除契約權
      ，自保險人知有解除之原因後，經過1個月不行使而消滅
      ，保險法第64條第1項、第2項、第3項前段定有明文。查
      本件訴外人傅國華於96年2月27日以自己為被保險人，向
      被告投保系爭保險時，於系爭保險契約之被保險人告知事
      項欄第3款所詢問之：「過去5年內，是否曾因患有下列疾
      病，而接受醫師治療，診療或用藥？D.肝炎、肝內結石、
      肝硬化、肝功能異常（異於檢驗時所提供之參考值）、肝
      炎帶原？」，勾選「否」之選項。而傅國華於同年6月10
      日因肝癌併肺癌轉移死亡，被告於原告申請保險理賠後之
      96年7月13日要求原告簽立花蓮醫院、國軍花蓮總醫院及
      慈濟醫院之病歷調查同意書，又於同年8月初再要求簽立
      花蓮玉里榮民醫院之病歷調查同意書之事實，為兩造上述
      不爭執事項第1點至第3點所載明。又原告主張被告分別於
      96年8月26日及9月13日即取得花蓮醫院病歷摘要及慈濟醫
      院之病情說明書等語，亦為被告所不爭執。
（二）又查，被告於96年8月26日所取得之花蓮醫院於96年8月17
      日函覆之病歷摘要，其上僅有醫師手寫記載：「病人未曾
      因肝癌在本院治療。病人常因酒醉路倒被送到本院急診就
      醫」等語，而被告於同年9月13日所取得之慈濟醫院同年9
      月6日病情說明書，亦僅有醫師手寫記載：「傅先生本身
      有糖尿病及肝硬化的問題，曾於80年1月因B型肝炎發作而
      入院治療....」等語之事實，有花蓮醫院函文暨所附之病
      歷摘要，以及慈濟醫院病情說明書各1紙在卷可按（詳本
      院卷第112、113頁、第140頁）。依上述花蓮醫院之記載
      ，僅得證明傅國華常因酒醉路倒就醫急診之事實，尚難據
      以認定此與肝炎、肝功能異常、肝炎帶原等疾病有何關連
      。而上述慈濟醫院病情說明書之記載，亦僅能證明傅國華
      於80年間曾因B型肝炎接受治療，然距傅國華投保之96年2
      月已相隔16年之久，自難逕予推斷其於投保前5年內，亦
      曾因患有肝炎、肝功能異常等疾病而有接受治療之情。又
      斟之被告於取得上開資料後，復再於96年9月11日及21日
      請求花蓮醫院及慈濟醫院及補強病歷資料，且被告於96年
      9月11日以「急件─病歷補強」再次要求花蓮醫院補強病
      歷資料之該份急件內容載明：「感謝貴院的協助與配合，
      讓本公司的作業更加順暢，但因當時查詢有關病患因『肝
      癌併肺轉移、肝炎、肝臟疾病其他慢性病』就診之相關重
      點，尚有部分疑問想要再次請教貴院醫師，....」等語，
      嗣後分別於96年10月18日取得花蓮醫院回覆之肝功能檢驗
      報告及提供全部病歷影本，於同年月9日取得慈濟醫院96
      年9月26日製作之病情說明書之事實，有花蓮醫院病歷補
      強資料（提供肝功能檢驗報告及提供全部病歷影本）、調
      查報告書、慈濟醫院病情說明書等件附卷可查（詳本院卷
      第114-142頁、第179頁）。如被告於取得各醫院第一次提
      供之資料即可判斷傅國華違反告知義務並據以解約，何需
      大費周章請求各醫院再提供資料，並將所需查詢之資料內
      容詳細載明？綜上，足徵被告辯稱其無法自第一次取得之
      查詢資料即得知傅國華有無確實違反告知義務，其係於96
      年10月18日取得傅國華在花蓮醫院之詳細病歷資料後，始
      知悉傅國華有違反保險法第64條告知義務之解除契約事由
      ，致被告無法正確評估所承受之風險等語，自堪信為真實
      ，故被告於知悉後之96年10月30日寄發存證信函，自尚未
      逾1個月之解除期限。
五、從而，原告本於系爭保險契約之法律關係，請求被告給付保
    險金200萬元及自訴狀繕本送達之翌日起至清償日止，按年
    息10％計算之利息，為無理由，不應准許。又原告之訴既經
    駁回，則其假執行之聲請亦失所附麗，應併予駁回。
六、本件事證已臻明確，兩造其餘攻擊防禦方法與舉證，均無礙
    勝負判斷，爰不一一論列，附此敘明。
七、據上論結，本件原告之訴為無理由，依民事訴訟法78條，判
    決如主文。
中    華    民    國    99    年    2    月     8    日
                        臺灣花蓮地方法院民事庭
                            法      官  陳雅敏
以上正本證明係照原本作成。
如不服本判決，應於送達後20日內，向本院提出上訴狀並表明上
訴理由，如於本判決宣示後送達前提起上訴者，應於判決送達後
20日內補提上訴理由書(須附繕本)。
中    華    民    國    99    年    2    月    8    日
                            法院書記官  蕭惟

司法院資訊處製作；財團法人民間司法改革基金會備份。
